臺灣高等法院臺中分院民事判決　　　　　 98年度上國字第8號
上　訴　人　王明祥
被 上訴 人　臺灣臺中少年觀護.
法定代理人　郭鴻文
訴訟代理人　蔡奉典律師
複 代理 人　洪惠珠
　　　　　　謝宗穎
上列當事人間請求國家賠償事件，上訴人不服台灣台中地方法院
民國98年5月21日98年度國字第2號第一審判決，提起上訴，本院
於100年1月25日言詞辯論終結，判決如下：
    主  文
上訴駁回。
第二審訴訟費用由上訴人負擔。
    事實及理由
甲、程序方面：
一、按被上訴人機關係與「臺灣臺中戒治所」合署辦公，所長亦
    由「臺灣臺中戒治所」所長兼任。又「臺灣臺中戒治所」所
    長已於民國100年1月1日改由郭鴻文先生擔任，故本件被上
    訴人機關之法定代理人，亦併由郭鴻文兼任（見本院卷附法
    務部99年12月29日第0000000000號令），為此被上訴人請求
    依民事訴訟法第175條之規定，聲明承受訴訟，核無不合。
    又被上訴人追加主張依民法第544條之規定：「受任人因處
    理委任事務有過失，或因逾越權限之行為所生之損害，對於
    委任人應負賠償之責」，請求上訴人賠償。此追加之訴與起
    訴時所主張之基礎事實同一，均以「上訴人對被上訴人機關
    內之收容人，執行醫療行為時有無過失」為基礎，依民事訴
    訟法第255條第1項第3款、第446條第1項之規定，為法律所
    許可。故被上訴人合併主張依國家賠償法之規定及依民法委
    任關係請求上訴人賠償，亦無不合，均併予敘明。
二、按公務員於執行職務行使公權力時，因故意或過失不法侵害
    人民自由或權利者，國家應負損害賠償責任。公務員怠於執
    行職務，致人民自由或權利遭受損害者亦同；前項情形，公
    務員有故意或重大過失時，賠償義務機關對之有求償權，國
    家賠償法第2條第2項、第3項定有明文。又按賠償機關依前
    揭第2條第3項行使求償權時，應先與被求償權人之個人或團
    體進行協商，協商如不成立，賠償機關應依訴訟程序行使求
    償權，國家賠償法施行細則第41條第3項、第4項亦定有明文
    。本件被上訴人經法院判決確定應對被害人劉昭瑩之父母即
    訴外人劉木生、蘇純美負國家賠償責任，被上訴人依前揭確
    定判決分別給付劉木生、蘇純美新臺幣（下同）179 萬4441
    元後向上訴人行使求償權，並於97年12月10日召開求償協商
    會議，上訴人不同意賠償而協商不成立等情，已有被上訴人
    提出之會議記錄在卷足憑，從而被上訴人自得提起本件求償
    訴訟，亦併予敘明。
乙、實體方面：
一、被上訴人主張：
  (一)按兩造間立有「臺灣臺中少年觀護所特約醫師契約書」，約
    定自93年1 月1 日起至93年12月31日止，聘請上訴人擔任被
    上訴人之特約醫師。嗣因施用第一級毒品海洛因而於被上訴
    人機關執行觀察、勒戒之少年劉昭瑩，於93年1 月28日因腹
    痛前往被上訴人之醫務室由上訴人看診，劉昭瑩主訴有胃潰
    瘍之病史，經上訴人診治後，開立抗消化性潰瘍藥物給劉昭
    瑩服用，然劉昭瑩仍持續腹痛，再經上訴人診斷，認為係海
    洛因戒斷性症候群，而開立該症狀之藥物治療。然因劉昭瑩
    腹痛之症狀仍未改善，於93年2月2日三度由上訴人看診，仍
    認為係海洛因戒斷症候群，而未注意上開胃潰瘍導致之腹痛
    等症狀，仍給予海洛因戒斷性症候群之藥物予以治療。惟劉
    昭瑩之症狀仍未改善，腹部並劇烈疼痛，同年2月3日凌晨4
    時40分許，劉昭瑩因病情惡化，經被上訴人機關緊急送往臺
    中市林新醫院急救，但仍因十二指腸穿孔導致急性腹膜炎，
    於同年2月3日凌晨5時17分許宣告不治死亡。
  (二)劉昭瑩之父劉木生遂對上訴人提出業務過失致死之刑事告訴
    ，偵查中經送請行政院衛生署醫事審議委員會（下稱醫事審
    議委員會）鑑定，經該會93年12月1日衛生署醫字第0930203
    967號鑑定資料認為上訴人確有醫療過失。案經臺灣臺中地
    方法院檢察署（下稱臺中地檢署）94年偵字第993號提起公
    訴，並經臺灣臺中地方法院（下稱臺中地院）94年度醫訴字
    第3號刑事判決、本院96年度醫上訴字第335號刑事判決，均
    依業務過失致死罪對上訴人論罪科刑，該案上訴最高法院，
    並經駁回確定。
  (三)嗣劉昭瑩之父母劉木生、蘇純美請求國家賠償並提起訴訟，
    法院判決被上訴人應依國家賠償法第2條第2項前段之規定，
    並依同法第5條準用民法第194條之規定，賠償劉昭瑩之父母
    劉木生、蘇純美各150萬元及利息。上開國家賠償事件案經
    確定後，被上訴人機關旋即呈報法務部撥款，並於97年2月
    25日將本金及利息共358萬8082元給付予劉昭瑩父母劉木生
    、蘇純美。
  (四)查十二指腸潰瘍與因吸食海洛因導致之腹痛戒斷症狀，在臨
    床上不難區別，且劉昭瑩於門診時已自陳有消化道胃潰瘍病
    史，故上訴人應有懷疑劉昭瑩之腹部疼痛並非僅係戒斷症候
    群，而有進一步作生理學檢查、查驗之必要。上訴人對此，
    本於其醫療專業，應注意，能注意，而不注意，其於執行醫
    療行為時，顯有重大過失，且該過失與劉昭瑩死亡有相當因
    果關係。被上訴人機關因上訴人之重大過失行為，經法院判
    決確定，應負國家賠償責任。
  (五)上訴人就劉昭瑩之診治過程確有過失而致其死亡：
    1.依臺中地院刑事庭94年醫訴字第3 號業務過失致死案件調
      查，並載於刑事判決書判決理由欄第二(三)：「…尤以第二
      次及第三次門診時間，更在被害人於93年1月15日起停用
      第一級毒品海洛因戒斷後二週後之時點，腹痛症狀嚴重，
      且無其他海洛因之戒斷症狀，因此負責醫護之醫師，如曾
      受過正規之訓練，且對海洛因之戒斷症狀充分瞭解者，理
      應具有足夠之能力，會高度懷疑此種症狀與海洛因戒斷根
      本無關，而安排進一步的理學檢查及檢驗。」、「…自93
      年1月28日至同年月30日期間，被害人雖有明顯腹痛，但
      尚無其他症狀，但自同年月31日起，被害人自訴經常性的
      腹痛及右上腹痛、解尿困難、解尿時腹痛、腰痠、全身體
      頭酸痛、嘔吐、排便不順、腹瀉、畏冷、發熱、食慾明顯
      不佳及全身虛弱無力等狀況，期間，並有多次血壓高或脈
      搏加速之紀錄，受過專業訓練之醫師，依上開紀錄資料，
      應可知被害人身體不適之症狀已相當明顯，且很可能係腹
      膜炎或其他內科急症之表徵，已達必須進行胃鏡檢查、Ｘ
      光或腹部超音波檢查或血液檢查之程度…」等語。
    2.再依臺灣高等法院臺中分院96年度上國字第5號請求國家
      賠償事件調查，民事判決書記載：「而被害人於93年1月
      28 日、30日、2月2日三次連續就診，均主訴腹痛、拉肚
      子，且腹痛之症狀持續未改善，王明祥依其專業，理應懷
      疑此症狀與海洛因戒斷症狀有別，而安排進一步之檢查。
      」、「又王明祥亦自陳：被害人於門診時已自陳有消化性
      潰瘍病史。」等語。
    3.據上，上訴人明知劉昭瑩有消化性潰瘍病史，劉昭瑩自93
      年1月28日起，於就診時均表示腹痛，且劉昭瑩於93年2月
      2日最後一次接受上訴人門診時，自訴經常性的腹痛及右
      上腹痛、解尿困難、解尿時腹痛、腰痠、全身體頭酸痛、
      嘔吐、排便不順、腹瀉、畏冷、發熱、食慾明顯不佳及全
      身虛弱無力等狀況，期間，並有多次血壓高或脈搏加速之
      紀錄。是以，上訴人辯稱「均未發覺劉昭瑩有任何異狀」
      ，顯然與事實不符。是上訴人之診治過程中應能發覺劉昭
      瑩身體有異狀，卻未安排進一步檢查，自屬有過失。
  (六)聲明：(1)被上訴人應給付上訴人358 萬8082元及遲延利息。
    (2)願供擔保請准宣告假執行。
二、上訴人則以：
  (一)上訴人就劉昭瑩之診治過程並無過失：
    1.劉昭瑩於臺灣臺中少年觀護所之收容之實際詳細情形為：
      (1)劉昭瑩前於93年1月18日因施用毒品經治安機關查獲，
        戒護至臺中少觀所附設之勒戒處所施以勒戒處分，於翌
        （19）日經醫師與專任護士林美仁體檢發現其左手多道
        毒品注射針疤，有紋身，其餘身體狀況尚屬正常，並無
        任何異樣發現。收容勒戒期間於同年1月28日、1月30日
        及2月2日經醫師（即上訴人）、專任護士林美仁實施例
        行性測脈搏、量血壓等檢查，均屬正常，無任何異狀發
        生，此有臺中少觀所少年體檢表與少年內、外傷紀錄表
        等各1紙及少年病歷表2紙可憑。因此本案發生前所示狀
        況為：「從醫療記錄所載及門診檢查結果，均未發覺劉
        昭瑩有任何異狀，顯已不符合法務部所規定戒護外醫流
        程之標準」。
      (2)93年2月2日自早上劉昭瑩經門診後，護理紀錄正常，經
        診療後仍囑咐護理人員（專任）上班時間，應多注意觀
        察，遇有情況立即回報。
      (3)自93年2月2日自上午門診後之10時40分許至翌（3）日
        凌晨，此一段時間，均無任何異狀通報記錄。上訴人對
        臺中少觀所所為醫療服務係屬於特約醫師，診後離所。
        上訴人既非駐所、亦非住院專任醫師，且劉昭瑩亦並非
        住院病患，是以如遇收容少年有重大狀況發生時、少觀
        所戒護人員應負有緊急告知之責任與義務。
    2.又劉昭瑩確非係因12指腸潰瘍所引發急性之腹膜炎死亡，
      因為從劉昭瑩之屍體經臺中地檢署法醫師於解剖紀錄上所
      載述，並無所謂12指腸潰瘍之部位，因此所謂12指腸潰瘍
      導致急性腹膜炎之依據何來？實令人費解。既然並無所謂
      12指腸潰瘍之記載，檢體紀錄亦應有明確之載述，絕非如
      本案之法醫師所於解剖紀錄上所載述之屍體有1乘2公分之
      破洞，且旁附伴有因外力擠壓之充血現象？如果確有因12
      指腸潰瘍而引發破洞，而且經上訴人三次至所門診卻未發
      覺出？果真如此，則劉昭瑩之屍體於許倬憲法醫師於解剖
      所見，絕非發現該12指腸有因外力擠壓之充血現象，而且
      應該發現有潰瘍之現象，且潰瘍之面積、形狀及程度等等
      ，均應有詳細、明確之記載。許倬憲法醫師於解剖紀錄所
      載並未見有所謂12指腸潰瘍之情形，因此何足以認定上訴
      人三次門診未發現劉昭瑩於門診時，即罹患有12指腸潰瘍
      之現象？其依據何在？因此公訴意旨及臺中地院刑事庭就
      此部分所遽予認定係上訴人於三次門診時未能詳予診斷出
      被害人有12指腸潰瘍之現象，顯然均係憑空想像，失所依
      據。
    3.93年2月2日上訴人看診後，被上訴人機關並無通報上訴人
      劉昭瑩有何不適，讓上訴人及早診治，故上訴人對劉昭瑩
      死亡並無過失。
  (二)上訴人行為與劉昭瑩死亡無因果關係：
    如臺中地檢署93年2月10日死者劉昭瑩解剖報告書貳屍體所
    見三腹部部分所載述內容全部，即偵卷第69至70頁。臺中地
    院判決於事實及理由肆法院之判斷一之（一之）1、2所載述
    仍然依據醫事審議委員會及行政院醫事覆議委員會所採之見
    解認以本案劉昭瑩係因12指腸潰瘍所引發破洞肇致產生急性
    腹膜炎而死亡，而未採信3所載述行政院法醫研究所就劉昭
    瑩之死亡原因所為之鑑定認以：「一、劉昭瑩為長期海洛因
    濫用者並慢性施用靜脈施打海洛因類毒品，依法醫研究所實
    務案例，確常併發腹膜炎或腸道出血，研判為混用施打雜貨
    引起血管栓塞之併發症。此類案件常因脫癮戒斷後，臨床症
    狀不明顯且缺少明顯腹痛劇疼臨床表徵，甚至無明顯發燒表
    徵或病史，故較易導致臨床上忽略潰瘍穿孔或腹膜炎之狀況
    、二、雖劉女症狀可因海洛因濫用導致身體裡對於疾病之反
    應不易有明顯異常反應，仍應依專業醫師之經驗法則研判有
    無達必須進行胃鏡檢查或X光檢查之程度…」等，以認定上
    訴人對於劉昭瑩之因胃穿孔引起急性腹膜炎死亡之間，究竟
    有無客觀之相當因果關係存在，而應負擔本件之侵權行為損
    害賠償責任？而卻遽予認定上訴人仍應負損害賠償責任，顯
    嫌失據。
  (三)上訴人於本院提出新攻擊防禦方法主張伊與被上訴人機關為
    私人醫療契約行為，非執行公務，故毋需負擔國家賠償責任
    。
  (四)聲明：被上訴人之訴及假執行之聲請均駁回。
三、本件第一審對於被上訴人之請求，判決全部勝訴並為附條件
    之假執行。上訴人聲明不服，求為廢棄並駁回被上訴人在第
    一審之訴及假執行之聲請。被上訴人則求為判決駁回上訴。
四、本院審理之結果：
  (一)兩造不爭之事項
    1.上訴人於93年1、2月份為被上訴人機關之特約醫師，負責
      被上訴人機關內收容少年之門診醫療業務。
    2.劉昭瑩於93年l月18日經法院裁定送入被上訴人機關執行
      觀察、勒戒，其入所前最後一次施用毒品海洛因係在93年
      1月15日。
    3.劉昭瑩進入被上訴人機關接受觀察、勒戒，曾有下列作息
      、求診及診治之紀錄：
      (1)93年1月18日劉昭瑩入所時，呈現流鼻水、忽冷忽熱及
        痙攣等海洛因戒斷症狀，惟於93年1月21日已可正常作
        息。
      (2)93年l月28日劉昭瑩因腹痛前往看診，主訴有胃潰瘍之
        病史，經上訴人開立三天份之抗消化性潰瘍藥Wergen治
        療。
      (3)93年1月30日劉昭瑩再往看診，主訴腹痛、拉肚子，經
        上訴人診斷認係海洛因戒斷症狀，開立塞劑、抗生素、
        消腹脹藥及止瀉劑等藥物治療。
      (4)93年2月2日劉昭瑩再因腹痛症狀未解緩，第三次前往看
        診，上訴人仍診斷為海洛因戒斷症候群，再給予甘油球
        、抗生素、消脹藥及止痛解痙藥物治療，同時囑咐劉昭
        瑩多喝水及增加飲食。
      (5)劉昭瑩於93年2月3日凌晨4時40分許，因病情惡化，經
        被上訴人機關緊急送往私立臺中市林新醫院急救，但仍
        因十二指腸穿孔導致急性腹膜炎，於同年2月3日凌晨5
        時17分許宣告不治死亡。
    4.劉昭瑩死亡後，其父母即蘇純美、劉木生對被上訴人機關
      起訴請求國家賠償，並經原審93年度國字第7號及本院96
      年度上國字第5號判決被上訴人應給付蘇純美、劉木生精
      神慰撫金各150萬元及自93年3月27日起至清償日止按5％
      計算之遲延利息確定，被上訴人遂於97年2月25日給付蘇
      純美、劉木生各179萬4041元完畢。
    5.上訴人因前揭醫療行為，經本院以業務過失致死罪名，判
      處有期徒刑10月，減為有期徒刑5月，並得易科罰金，經
      最高法院駁回上訴而確定。
  (二)兩造爭執事項：1.上訴人就劉昭瑩之診治過程是否有過失而
    致劉昭瑩死亡？2.被上訴人依國家賠償法第2 條第3 項規定
    向上訴人求償，有無理由？
  (三)被上訴人主張：上訴人於93年1、2月份為被上訴人機關之特
    約醫師，負責被上訴人機關內收容少年之門診醫療業務，劉
    昭瑩於93年l月18日經法院裁定送入被上訴人機關執行觀察
    、勒戒，其入所前最後一次施用毒品海洛因係在93年1月15
    日；劉昭瑩進入被上訴人機觀接受觀察、勒戒，曾有前揭作
    息、求診及診治之紀錄等情，業為兩造所不爭，自應堪採信
    。
  (四)上訴人對於劉昭瑩之診治行為，確有過失：
    1.按海洛因之藥物戒斷，一般在停止用藥後約6 小時便會開
      始產生症狀，停藥後24小時，症狀會達到頂點，其後症狀
      則漸緩解，典型的戒斷症狀包括呻吟、流鼻水、嘔吐、腹
      瀉、冒汗、肌肉及關節酸痛、焦危、害怕、輕微之高血壓
      及心博加速，此外也可能會有流淚、躁動、手抖、肌束抽
      動、咳嗽及腹痛。前述海洛因戒斷症狀，在停藥一週內應
      該都會消失等情，此有醫事審議委員會0000000號鑑定書
      附於93年度相字第176號相驗卷宗內可稽（見相驗卷第165
      頁）。
    2.劉昭瑩自述於93年1月15日最後一次施用毒品海洛因，已
      如前述，其於同年月18日進入少年觀護所時，呈現流鼻水
      、忽冷忽熱及痙攣等海洛因戒斷症狀；於同年月19日仍有
      畏冷、嗜睡等疑似戒斷症狀，當日上午及下午之血壓數值
      逾標準值，晚上三次量測均在正常值內；於同年月20日仍
      有畏冷、嗜睡、嘔吐等疑似戒斷現象，血壓除上午量測舒
      張壓輕微偏高外，其餘量測值均屬正常；於同年月21日已
      能正常配合作息，迄至同年月27日止，均無任何戒斷症狀
      等情，此有上開少年觀護所新收少年內外傷記錄表、場舍
      日夜勤值勤人員聯繫簿之記載存卷可查（見相字卷第43、
      45至54頁），且於同年月27日採尿送驗結果，亦呈毒品陰
      性反應等情，亦據少年觀護所管理員曾琬芳於偵查中證述
      明確（見相字卷第28頁背面），足見劉昭瑩之戒斷過程，
      符合一般海洛因戒斷之歷程；而劉昭瑩自同年月28日起至
      同年2月2日止，僅單純表示腹痛及拉肚子等症狀，除此之
      外，別無其他海洛因戒斷症狀等情，亦有上開聯繫簿紀錄
      及劉昭瑩之病歷表附卷佐憑（見相字卷第41、42、55 至
      60頁)，故劉昭瑩迄93年1月27日止，應已全無海洛因之戒
      斷症狀，應堪認定。
    3.又劉昭瑩於93年1月28日、同年月30日，93年2月2日，連
      續三次就診，主訴均為腹痛、拉肚子等症狀，且腹痛之症
      狀持續，並無明顯改善，尤其93年1月30日、93年2月2日
      之第二次及第三次門診，均已在劉昭瑩於93年1月15日最
      後一次施用第一級毒品海洛因之二週後，腹痛症狀嚴重，
      且無其他海洛因之戒斷症狀，因此任何負責醫護之醫師，
      如曾受過正規之訓練，且對海洛因之戒斷症狀充分瞭解者
      ，理應具有足夠之能力，會高度懷疑此種症狀與海洛因戒
      斷根本無關，而安排進一步的理學檢查及檢驗。且十二指
      腸潰瘍之症狀，主要包括上腹痛（半夜痛醒，進食或吃藥
      後可能會緩解）、消化不良及嘔吐等；有時則會因出血，
      而產生瀝青色之大便。十二指腸如發生穿孔，其症狀多半
      為突發之劇烈上腹痛，其後則會產生明顯之腹膜刺激發炎
      ，呼吸亦會變淺快。此外，病患也可能產生肩膀或下腹部
      的疼痛。病患此時多半靜坐或靜躺不動（因為身體即使稍
      微動作，亦會感覺疼痛）。此時如檢查病患，應可發覺病
      患因腹膜炎導致腹部明顯壓痛及腸音減少等表徵，另外也
      常會發現病患有心搏加速、呼吸加快及發燒等症狀。此種
      腹膜炎之症狀，與吸食海洛因導致之腹痛戒斷症狀，在臨
      床診斷上應不難區別。再者，劉昭瑩於門診時已自陳以往
      曾有消化道潰瘍病史，亦為上訴人於刑事案件審理所自陳
      ，劉昭瑩因持續上腹痛而就醫，復發性消化道潰瘍雖然是
      鑑別診斷上優先的考量，但並非唯一可能的診斷。為求正
      確的診斷，醫師在診視時，除須詳細詢問病史及進行生命
      徵象（即血壓、脈搏、呼吸速度及體溫等）的測量外，尚
      須進行腹部之外觀檢查（inspecti on）、觸診（palpa
      tion）、扣診（percussion），及聽診（auscultation）
      等理學檢查，並會依據病人不同的病情而安排必要之檢驗
      。其中檢驗部分，並不一定僅限於胃鏡檢查，尚可能包括
      Ｘ光、腹部超音波及血液檢查（如全血球計數、生化檢查
      及胰臟酵素值）等等，依照劉昭瑩之就醫紀錄及少年觀護
      所場舍日夜勤值勤人員聯繫簿記載，自93年1月28日至同
      年月30日期間，劉昭瑩雖有明顯腹痛，但尚無其他症狀，
      但自同年月31日起，劉昭瑩自訴經常性的腹痛及右上腹痛
      、解尿困難、解尿時腹痛、腰痠、全身骨頭酸痛、嘔吐、
      排便不順、腹瀉、畏冷、發熱、食慾明顯不佳及全身虛弱
      無力等狀況，期間，並有多次血壓高或脈搏加速之紀錄，
      根據現有之資料，劉昭瑩此時不適之症狀已相當明顯，且
      很可能係腹膜炎或其他內科急症之表徵，已達必須進行胃
      鏡檢查、Ｘ光或腹部超音波檢查或血液檢查之程度；就一
      般臨床常規而言，劉昭瑩之症狀已足以讓醫師進行基本的
      理學檢查及安排必要之檢驗，以查明病因等情，有醫事審
      議委員會於93年12月1日以衛署醫字第0930203967書函及
      95年6月12日以衛署醫字第0950212411號書函所附之鑑定
      書可參（見相字卷第161至167頁）。另證人林秀柔於刑事
      一審到庭證稱：收容人之病況如依醫師診斷，有照Ｘ光之
      必要，少年觀護所就會將收容人送去作Ｘ光檢查；且劉昭
      瑩就診時，亦有提供測量劉昭瑩之血壓、脈搏等紀錄資料
      ，供上訴人參考等語（見刑事一審(二)第19頁）。又上訴人
      於刑事一審自承：其在少年觀護所擔任門診醫師已有10年
      以上之資歷，對於施用毒品者之戒斷症狀及身體健康反應
      ，當更為熟稔，依照自己之專業判斷，海洛因戒斷症狀會
      與其他病灶同時產生，病患呈現消化性潰瘍或十二指腸潰
      瘍已經好幾天，且經過三次門診，病人痛到無法承受，如
      果理學檢查達到急症的情形，會建議送醫等語（見刑事一
      審卷(二)第83、84頁)等情，本院綜衡前揭鑑定意見、證人
      證詞及上訴人陳述，認上訴人於93年1月30日、同年2月2
      日診治劉昭瑩時，依劉昭瑩主訴內容及少年觀護所提供之
      紀錄資料，對於劉昭瑩如前所述之種種身體不適之明顯情
      狀，應均有所悉，基於專業醫師之能力，應能能夠判斷劉
      昭瑩之病症應與海洛因海洛因戒斷無關聯，而可能係腹膜
      炎或其他內科急症之表徵，並應安排進一步的理學檢查及
      檢驗，上訴人竟未安排劉昭瑩進一步檢查確認病因，其前
      揭診治行為即有過失甚明。
    4.上訴人雖抗辯：劉昭瑩因長期施打海洛因，戒斷症候群之
      發生時期可能因此延長云云。惟查：劉昭瑩於93年1月28
      日、同年月30日、同年2月2日主訴之症狀均是持續腹痛，
      於用藥後仍未能緩解，核與正常海洛因之戒斷反應亦屬有
      別，且在發生之時點上亦不合理，此時上訴人至遲在93年
      1月30日，劉昭瑩再度因持續腹痛前來就診時，依其醫學
      專業知識之判斷，實已不應再將海洛因戒斷症狀列為可能
      之診斷之一，而應考量是否有無因其他原因導致持續性之
      腹痛，況十二指腸潰瘍之症狀與吸食海洛因導致之腹痛戒
      斷症狀，在臨床上不難區別，前揭醫事審議委員會之鑑定
      報告中亦已載明，故上訴人前揭抗辯顯不足採信。
  (五)劉昭瑩之死亡與上訴人前揭過失有相當因果關係：
    1.按消化性潰瘍導致之穿孔，多半係因慢性潰瘍所致，病患
      發病前之消化性潰瘍病史，常可達數月、甚或一年以上，
      臨床上在穿孔後1-2天才被正確診斷者，並不少見。即使
      穿孔後，如能正確診斷並予以及時之治療，死亡率亦會大
      幅降低。至於未能及時診治，雖其死亡率會大幅提高，但
      如要導致死亡，至少要2-3天時間等情，亦有前開醫事審
      議委員會之鑑定書附調閱刑事卷足稽，本件上訴人於93年
      1月30日劉昭瑩再度因持續腹痛前來就診時，未能即時診
      斷劉昭瑩之症狀與海洛因戒斷症狀無關，並進一步安排其
      他檢查並確認病因予以治療，嗣劉昭瑩於93年2月2日劉昭
      瑩三度前往就診，上訴人仍診斷為海洛因戒斷症候群，僅
      給予甘油球、抗生素、消脹藥及止痛解痙藥物治療，其前
      揭過失行為顯已延誤劉昭瑩之診治應認上訴人前揭過失行
      為與劉昭瑩死亡之結果有相當因果關係。
    2.上訴人雖抗辯劉昭瑩死亡係因被上訴人機關延遲通報所致
      等語。惟查：
      (1)依醫事審議委員會提供之專業意見表示：「…至於穿孔
        後引起腹膜炎致死，自病發至死亡之時間並無確切的資
        料可供參考，但臨床上在穿孔後一至二天以上才被正確
        診斷者，並不少見。即使穿孔後，如能正確診斷並予以
        及時之治療，死亡率亦會大幅隆低。至於未能及時診治
        潰瘍穿孔者，雖然其死亡率會大幅提升，但如要導致死
        亡，至少也應該要二至三天之久」等情，有該委員會第
        一次之鑑定書附卷可稽（見相字卷第166、167頁)。又
        劉昭瑩於93年2月月2日上午始經上訴人看診，卻於翌日
        凌晨即病況急轉直下，於同年月3日凌晨5時17分許，即
        因十二指腸穿孔導致急性腹膜炎死亡，且依前述，劉昭
        瑩之十二指腸穿孔係1.2公分乘以1公分之圓形破洞，醫
        事審議委員會之鑑定意見認為劉昭瑩之十二指腸穿孔併
        發腹膜炎已有一段時間，鑑定人許倬憲亦於刑事一審證
        稱：保守估計產生破洞之時間已經超過一天以上，也許
        會更久等語（見原審卷(二)第12頁）法務部法醫研究所於
        審查鑑定書中亦敘明：「本案劉昭瑩之腸穿孔與腹膜炎
        已有一段期間（一、兩天或更久）」等語（見刑事二審
        卷第146頁）。
      (2)本院審之上情，認上訴人於93年1月30日、2月2日之門
        診中，應注意並能注意劉昭瑩已有明顯之不屬海洛因戒
        斷之病症，而可能係十二指腸穿孔、腹膜炎或其他內科
        急症表徵，卻未為正確之診斷，亦未進一步安排必要之
        理學檢查及檢驗，一再延誤劉昭瑩可能被救治之良機，
        對於劉昭瑩最後終以十二指腸穿孔引發腹膜炎而死亡之
        結果，自難辭其咎，其顯有過失甚明，且上訴人之診療
        疏失與劉昭瑩之死亡結果，具有相當因果關係，應臻明
        確。上訴人豈能以少年觀護所人員自93年年2月2日其離
        所後至翌日凌晨4時許，將劉昭瑩送醫前，均未通知其
        前往救治，推諉其應負之過失責任，其前揭抗辯顯不足
        採信。
  (六)被上訴人得向上訴人行使求償權：
    1.按公務員於執行職務行使公權力時，因故意或過失不法侵
      害人民自由或權利者，國家應負損害賠償責任。公務員怠
      於執行職務，致人民自由或權利遭受損害者亦同；前項情
      形，公務員有故意或重大過失時，賠償義務機關對之有求
      償權，國家賠償法第2條第2項、第3項定有明文。
    2.被上訴人主張：劉昭瑩死亡後，其父母即蘇純美、劉木生
      對被上訴人機關起訴請求國家賠償，並經原審93年度國字
      第7號及本院96年度上國字第5號判決被上訴人應給付蘇純
      美、劉木生精神慰撫金各150萬元及自93年3月27日起至清
      償日止按5％計算之遲延利息確定，被上訴人遂於97年2月
      25日給付蘇純美、劉木生各179萬4041元完畢等情，業為
      兩造所不爭，故應堪採信。本院認被上訴人依前揭確定判
      決給付蘇純美、劉木生前揭國家賠償金額及遲延利息後，
      依前揭法律規定，自得向上訴人行使求償權。從而，被上
      訴人請求上訴人給付358萬8082元及自起訴狀繕本送達翌
      日即98年1月10日起至清償日止，按年息5％計算之利息，
      即有理由，原審予以准許並依兩造陳明願供擔保聲請分別
      為假執行或免為假執行之宣告，尚無不合，上訴意旨指摘
      原判決不當，非有理由，應予駁回。
  (七)至上訴人於本院辯稱：伊與被上訴人機關為私人醫療契約行
    為，非執行公務，故毋需負擔國家賠償責任云云。然查，被
    上訴人機關對入監受刑人乃行使公權力之關係，受刑人如遭
    受不法侵害，自可請求國家賠償，本件被害人劉昭瑩家屬已
    依國家賠償法請求被上訴人賠償既獲勝訴判決確定，則被上
    訴人機關自得依國家賠償法第2條第3項向上訴人求償，上訴
    人於本院辯稱不適用國家賠償法云云，自無可採。另被上訴
    人於本院追加依民法第544條委任關係請求上訴人賠償並請
    求本院擇一判決，因被上訴人依國家賠償法第2條規定已獲
    勝訴判決，是後者之法律關係，不予贅述，亦附此敘明。
五、據上論結，本件上訴為無理由，依民事訴訟法第449條第1項
    、第78條，判決如主文。
中    華    民    國   100    年    2     月    15    日
                民事第五庭    審判長法  官  李寶堂
                                    法  官  王重吉
                                    法  官  黃永祥
以上正本係照原本作成。
如對本判決上訴，須於收受判決送達後20日內向本院提出上訴書
狀，其未表明上訴理由者，應於提出上訴後20日內向本院提出上
訴理由書（須按他造人數附具繕本）。
上訴時應提出委任律師為訴訟代理人之委任狀。具有民事訴訟法
第466條之1第1項但書或第2項之情形為訴訟代理人者，另應附具
律師及格證書及釋明委任人與受任人有該條項所定關係之釋明文
書影本。如委任律師提起上訴者，應一併繳納上訴審裁判費。
                                    書記官  陳如慧
中    華    民    國   100    年    2     月    16    日
                                                      Ａ